臺灣高等法院民事判決　　　　　　　　　100年度訴易字第6號
原　　　告　林昱廷
訴訟代理人　周薰惠
　　　　　　林俊仁
被　　　告　莊啟和
上列當事人間請求侵權行為損害賠償事件，原告於本院刑事訴訟
程序附帶提起民事訴訟，經刑事庭移送前來，經本院於100年10
月25日言詞辯論終結，判決如下︰
    主  文
被告應給付原告新臺幣陸萬零柒佰壹拾元，及自民國一百年一月
十三日起至清償日止，按年息百分之五計算之利息。
原告其餘之訴駁回。
訴訟費用由被告負擔二分之一，餘由原告負擔。
    事實及理由
一、原告起訴主張：伊於民國99年3月2日下午1時許在宜蘭縣羅
    東鎮○○路○段88號李科永圖書館，與被告發生爭執，被告
    將伊推倒，並以拳頭毆打伊胸口，致其胸壁挫傷，當日晚
    間6時許，二人又於上開圖書館發生爭執，被告再毆打伊，
    致伊受有左手、左手肘挫傷、左膝挫傷及頭部撞擊之傷害，
    伊因此支出醫藥費用新臺幣（下同）1,600元，又伊罹有腦
    性麻痺症，遭毆打後，當晚疼痛及驚恐心情一直無法平復，
    無法入眠，需接受精神科診治，且無法專心準備讀書考試，
    ，令伊身心備受煎熬，精神受有莫大痛苦，被告應賠償精神
    慰撫金12萬元，爰依侵權行為法律關係，請求被告賠償上開
    損害等語。聲明：被告應給付原告12萬1,600元及自刑事附
    帶民事訴訟起訴狀送達之翌日起至清償日止，按年息5%計算
    之利息。
二、被告則以：本件係原告兩度惡意主動挑釁，當天下午1時許
    ，係原告兩手緊抓伊之衣服，故意往後倒，利用身體重量，
    將伊拉下去，並無推倒原告及毆打原告之行為。當天晚上6
    時許，係原告毆打伊，伊潛意識拍打原告頭部，為正當防衛
    行為，原告係以其左拳對自己左臉猛打數拳，其傷害並非伊
    所致成，其請求賠償醫藥費及精神慰撫金為無理由等語，資
    為抗辯。答辯聲明：原告之訴駁回。
三、原告主張被告於上開時、地毆打伊成傷，為被告所否認，並
    以前開情詞置辯。經查：
  (一)原告主張之事實，除據其陳述綦詳外，其遭被告毆打致受有
    左手、左手肘、左膝、胸壁挫傷及頭部撞擊之傷害，亦有原
    告提出之財團法人羅許基金會羅東博愛醫院(下稱羅東博愛
    醫院)診斷明書在卷可稽(見本院卷第69頁)，且有原告受傷
    照片二張附於兩造所犯傷害案件之臺灣宜蘭地方法院檢察署
    (下稱宜蘭地檢署)99年度偵字第1298號案卷可查(見該案卷
    第16頁)，業經本院調閱該案卷核閱無訛。證人即李科永圖
    書館管理員林勝宏於上開刑事案件在臺灣宜蘭地方法院（下
    稱宜蘭地院）審理中亦證稱：當天事發時，我當管理員，下
    午他們就有打鬥，我有看到，過程中有很多管理員、民眾看
    到，我們負責去隔離他們；晚上他們在二樓先有爭執，是民
    眾告知我們，我是第一個上去制止他們的，我上去時他們已
    經在言語爭執了，當下有火藥味，我就先請原告下樓，被告
    後來也下來，就是剛剛影片看到的下樓後的情形（按宜蘭地
    院刑事庭於該期日先勘驗李科永圖書館之監視錄影光碟），
    下樓後被告有追問原告一些問題，哪些問題我沒有聽到，好
    像在說比中指的問題，我記得是影片中有些角度沒帶到，影
    片中穿黑色背心的男子就是我，我是看到被告先出手，然後
    原告馬上朝被告臉上打過去，之後的部分就如同影片所看到
    的，被告有朝原告追打，我有去拉住他；下午我上樓時，他
    們已經在打鬥中了，我們是去隔離他們，連我的項鍊都被扯
    掉了，我只是希望可以分開他們，兩人有打過來打過去，也
    有用腳踢，我比較有印象的部分是被告的部分，因為兩人身
    材比例有些差距，我是看到被告跑過去腳踢原告，被告如果
    攻擊原告，原告也會反擊，比較像是用手揮拳；晚上的部分
    ，被告有先用拳頭打原告的胸口，力道可能沒有很大，之後
    原告就直接往被告臉上揮打過去，原告的手上沒有拿東西，
    是打到被告的眼鏡，可能眼鏡就刺傷被告的臉部，後來換被
    告持續追打原告，因為原告行動不便，所以向後退，處於比
    較防衛的角度；當晚下樓後，我有看到被告用拳頭打原告；
    下午一點多時，我有看到原告被壓制在地上等語（見宜蘭地
    院99年度易字第323號卷第42-44頁)，亦經本院調卷上開案
    卷核閱無誤。參以兩造於上開時、地互相傷害對方之行為，
    經宜蘭地院各判處拘役30日，二人均不服，提起上訴，經本
    院刑事庭以99年度上易字第2515號判決駁回兩造上訴確定，
    亦據本院調閱上開案卷核閱無訛，並有上開判決書在卷可憑
    (見本院卷第3-5頁)。足見原告主張於上開時、地遭被告毆
    打成傷等情，應堪採信。
  (二)被告雖辯稱當天下午1時許，係原告兩手緊抓伊之衣服，故
    意往後倒，利用身體重量，將伊拉下去，並無推倒原告及毆
    打原告之行為，而當天晚上6時許，係原告毆打伊，伊潛意
    識拍打原告頭部，為正當防衛行為，原告係以其左拳對自己
    左臉猛打數拳，其傷害並非伊所致成云云，並聲請訊問證人
    即警員盧宏凱、黃文位為證。惟查，被告於99年3月2日下午
    1時許及晚間6時許毆打原告之行為，已經證人林勝宏於刑事
    案件證述明確，業如前述，證人與被告並無怨隙，並無攀誣
    之理。而證人盧宏凱於本院證稱：當天曾至現場支援，但非
    承辦警員，不負責筆錄，對於有無叫救護車、原告有無向警
    員賴宏韜嗆聲及以拳頭打自己臉頰等節，均已忘記了等語（
    見本院卷第90頁反面至91頁反面)。證人黃文位於本院證稱
    ：當天有陪原告至醫院，到醫院時，原告進去治療，我在外
    面等；到醫院時原告是否很激動，沒有印象，我都是在外面
    ，原告進去診療室治療，後來原告父母帶他去派出所，到派
    出所後，沒有跟他接觸；沒有同事說抓不住原告，比春訓還
    累之類的話；在李科永圖書館時，沒有看到原告有自殘行為
    ；賴宏韜（即另一承辦警員）沒有向原告嗆說「怎樣」；當
    天晚上沒有看到原告像發狂似的，衝向被告，衝向偵訊室及
    賴宏韜向原告說別生氣等情形；沒有聽到同事說二個警察、
    二個消防的把原告抓著，比春訓還累等語（見本院卷第91頁
    反面至93頁反面)。是由上開二證人之證詞，並不能證明原
    告所受之傷害，為其情緒激動自殘所致。另證人即承辦警員
    賴宏韜於宜蘭地院99年度易字323號傷害事件審理中證稱：
    送醫時沒有抓原告，也沒有兩名消防人員陪同到派出所，原
    告送醫過程中沒有可能受傷，原告沒有在醫院鬧自殺，應該
    沒有人說過原告在醫院鬧自殺，沒有另一位同仁在派出所說
    比春訓還累，而且我們沒有什麼春訓，我們只有長訓等語（
    見該案卷第45至46頁)。益證原告並無情緒激動及自殘之行
    為，況二人互毆，拳腳相向，常致對方受傷，為吾人在社會
    生活上可得之經驗，被告復未能提出其他證據證明原告有自
    殘之行為，其所辯原告所受傷害係自己造成云云，即無足取
    。又99年3月2日晚間6時許，係被告先行出手，原告還擊後
    ，被告持續追打原告，業經證人林勝宏證述明確，核與正當
    防衛係對於現時不法之侵害，為防衛自己或他人之權利所為
    行為之要件不符（民法第149條規定參照)，被告辯稱其係正
    當防衛云云，亦無足取。
  (三)被告稱原告上開刑事案件偵查中曾提出42張相片，聲請勘驗
    該42張相片，又該刑事案件所附李科永圖書館監視錄影光碟
    ，經他人變造，聲請將該光碟送請中央警察大學鑑定云云。
    惟查，遍查宜蘭地檢署99年度偵字第1298號全卷，原告僅提
    出受傷之相片2張(見該案卷第16頁)，並無被告所稱尚有其
    餘40張相片存在，並無勘驗之標的存在，另本院並未以李科
    永圖書館監視錄影光碟及其翻拍照片為本件認定事實之證據
    ，被告聲請鑑定該光碟是否經他人變造，本院亦認無必要。
四、按因故意或過失，不法侵害他人之權利者，負損害賠償責任
    ，民法第184條第1項前段定有明文。本件被告毆打原告成傷
    ，係侵害原告之身體權及健康權，原告依上開規定，請求被
    告負損害賠償責任，即屬有據。茲就原告請求賠償項目及金
    額論述如下：
  (一)醫療費部分：
    原告主張其遭被告毆打成傷及心情驚恐，共支出醫療費用1,
    600元，業據其提出羅東博愛醫院收據、天主教靈醫會羅東
    聖母醫院收據在卷足稽(見本院卷第25-30頁)，被告對上開
    醫療費用收據之形式上真正，並不爭執(見本院卷第37頁反
    面、130頁反面)，查其中於99年3月2日因遭被告毆打當天所
    支出急診掛號費及醫藥費320元、160元、翌日於外科看診及
    精神科看診之醫藥費100元、130元，共計710元(其計算式為
    ：320+160+100+130=710)，核與被告之傷害行為具有相當因
    果關係，屬必要之支出，原告就此部分之請求，應屬有據。
    另原告於99年6月11日及其以後至精神科看診之醫療費用，
    距被告之傷害行為，最少已三個月餘，依原告訴訟代理人所
    稱：原告本來有好一點，但在刑事庭開庭時，被告又說無中
    生有的話，所以在99年6月又開始看醫生等語(見本院卷第94
    頁正面)。足見該部分之醫療費用，與被告之傷害行為無關
    ，自非原告於本件所得請求，原告此部分890元(計算式為：
    1,600-710=890)之請求，即屬無據。
  (二)精神慰撫金部分：
    按不法侵害他人之身體、健康，被害人雖非財產上之損害，
    亦得請求賠償相當之金額，民法第195條第1項前段著有明文
    。又慰撫金之賠償須以人格權遭遇侵害，使精神上受有痛苦
    為必要，其核給之標準固與財產上損害之計算不同，然非不
    可斟酌雙方身分資力與加害程度，及其他各種情形核定相當
    之數額(最高法院51年台上字第223號判例參照)。查原告為
    師大特教系肄業，無工作經驗，現亦無工作，無不動產，存
    款約1萬元左右，被告為國立空中大學畢業，曾在工廠工作
    ，月薪約2萬7,000元，目前待業中，亦無不動產，為兩造所
    自陳(見本院卷第15頁正面)，又原告為腦性麻痺患者，並罹
    有憂鬱症，有羅東博愛醫院診斷證明書在卷可參(同上卷第2
    3頁)。本院審酌原告自幼罹患腦性麻痺，行動及反應異於常
    人，外觀顯著，為被告所明知，竟因細故兩度毆打原告，致
    原告受有上開傷害，並致原告心情受到相當之驚嚇，及兩造
    上開之學歷、經歷、經濟狀況等一切狀況，認原告關於精神
    慰撫金之請求以6萬元為適當，逾此範圍之請求，則為無理
    由。
  (三)合計被告應給付原告6萬0,710元(計算式為：710+60,000=60
    ,710)。又按給付無確定期限者，債務人於得請求給付時，
    經其催告未為給付，自受催告時起，負遲延責任；其經債權
    人起訴而送達訴狀者，與催告有同一效力；遲延之債務，債
    權人得請求依法定利率計算之遲延利息(民法第229條第2項
    、第233條第1項前段參照)。本件兩造並未約定給付之日期
    ，依其性質屬給付無確定期限，被告應自受催告時起，負遲
    延責任，故原告請求被告自附帶民事起訴狀繕本送達之翌日
    即100年1月13日(見本院附民卷第3頁)起至清償日止，按年
    息5%計算之利息，亦應准許。
五、綜上所述，原告依侵權行為法律關係，請求被告給付6萬0,7
    10元，及自100年1月13日起至清償日止，按年息5%計算之法
    定遲延利息部分，為有理由，應予准許。逾此部分之請求，
    則為無理由，應予駁回。
六、本件事證已明，兩造其餘攻擊防禦方法及未經援用之證據，
    經審酌後，認均與前開結論不生影響，爰不予一一論述，併
    此敘明。
七、據上論結，本件原告之訴，為一部有理由，一部無理由，依
    民事訴訟法第79條，判決如主文。
中    華    民    國   100    年    10    月    28    日
                    民事第六庭
                        審判長法  官  黃國忠
                              法  官  周美雲
                              法  官  劉坤典
正本係照原本作成。
不得上訴。
中    華    民    國   100    年    10    月    28    日
                              書記官  劉育妃